臺灣高等法院臺南分院刑事判決　　　　　九十一年度上易字第一二五六號　　　Ｇ
　　　上　訴　人　臺灣臺南地方法院檢察署檢察官
　　　被　　　告　乙　○　○
右上訴人因被告侵占案件，不服臺灣臺南地方法院九十一年度易字第七０三號中華民
國九十一年十月八日第一審判決（起訴案號：臺灣臺南地方法院檢察署九十一年度偵
字第三四六號），提起上訴，本院判決如左：
      主      文
上訴駁回。
      事      實
一、公訴意旨略以：被告乙○○及黃武雄（現已歿）透過沈彩蕙（通緝中）之介紹，
    參加丙○○擔任會首之互助會，於民國九十年六月五日，乙○○受黃武雄委託標
    得該期互助會，於同年月十一日，乙○○與沈彩蕙前往臺南縣永康市○○○街七
    十三巷四十五號丙○○住處，由乙○○收取黃武雄得標之會款新臺幣（下同）六
    十二萬九千六百元後，竟意圖為自己不法之所有，未交會款予黃武雄而侵占上開
    會款，因認被告乙○○涉犯刑法第三百三十五條第一項之侵占罪嫌。
二、按犯罪事實應依證據認定之，無證據不得推定其犯罪事實；又不能證明被告犯罪
    者，應諭知無罪之判決，刑事訴訟法第一百五十四條、第三百零一條第一項分別
    定有規定。認定不利於被告之事實，須依積極證據，苟積極證據不足為不利於被
    告事實之認定時，即應為有利於被告之認定，更不必有何有利之證據。此之所謂
    證據，須確屬能為被告有罪之證明，而無瑕疵可指者，始足當之；再者，犯罪事
    實之認定，應憑證據，所謂證據，須適於為被告犯罪事實之證明者，始得採為斷
    罪資料，如未能發現相當證據，或證據不足以證明，自不能以推測或擬制之方法
    以為裁判基礎；又所謂認定犯罪事實所憑之證據，雖不以直接證據為限，間接證
    據亦包括在內，然而無論直接或間接證據，其為訴訟上之證明，須於通常一般人
    均不致有所懷疑，而得確信其為真實之程度，始得據之為有罪之認定，倘其證明
    尚未達到此一程度，而有合理懷疑存在時，即應為無罪之判決（最高法院二十九
    年上字第三一○五號、三十年上字第八一六號、四十年台上字第八六號、五十三
    年台上字第二七五○號、七十六年台上字第四九八六號分別著有判例參照）。
三、公訴人認被告涉犯上開侵占犯行，無非以被告乙○○於偵查中之自白，及告發人
    丙○○及證人鄭吉堯均陳稱被告領取黃武雄得標之會款等情，並有會單、收據及
    本票影本各一紙在卷可按等為其主要論據。
四、訊之被告乙○○固坦承有於右揭時地收取得標之會款六十二萬九千六百元，且未
    交付會款予黃武雄等事實，惟堅決否認有何侵占犯行，辯稱：伊與黃武雄繳至第
    十二期活會會款時協議，由伊將黃武雄所跟的二會頂下，並由伊繼續繳交活會會
    款，且伊要將黃武雄之前已繳交之二會會款四十二萬元給付予黃武雄，惟等到伊
    標取一會會款後，因伊經濟困難，就未依約定將二十一萬元給付予黃武雄，伊並
    未侵占等語。
五、經查：
（一）被告乙○○有於右揭時地代黃武雄標得一會，及向丙○○代收取得標會款且未
      交付予黃武雄，並用以清償其對當鋪之債務等事實，業據被告於偵查時供承：
      「（問：九十年六月十一日向會首丙○○領取六十二萬九千六百元？）是」、
      「（問：這會何人所有？）是我朋友黃武雄的」、「這會是我幫他標的」、「
      （問：有無將上開款項交給黃武雄？）沒有」、「（問：為何不交還？）因為
      我當時欠當鋪錢，我害怕當鋪的人會找我，所以我把錢還給當鋪」。告訴人即
      本件互助會會首丙○○於偵查時陳稱：「至於黃武雄九十年六月五日得標，因
      他身體不適，由乙○○來標會，他自稱是受黃武雄委託而來」、「乙○○、沈
      彩蕙與鄭吉堯三人於九十年六月十一日下午一、二點左右，到我家拿錢，乙○
      ○說把黃武雄的會錢交給他即可，沈彩蕙在一旁幫腔說：『交給他即可』，另
      一人鄭吉堯我不認識，在一旁均未講話，我就把錢交給乙○○，因我很信賴沈
      彩蕙」、「（問：如何發現出現問題了？）黃武雄在九十年六月十三日來電要
      我交會錢給他，我才發覺」、「（問：九十年六月十一日為何黃武雄得標之會
      款交給乙○○？）乙○○說黃武雄委託他來收取會款，當時沈彩蕙也有說錢交
      給乙○○就好，鄭吉堯也在現場，他沒做任何表示」（見九十年度查發字第一
      二六二號偵查卷第十九頁及背面、九十年度偵字第一０五四六號偵查卷第十頁
      背面）等語，及證人即黃武雄之女友甲○○於偵查時證稱：「（問：你知道黃
      武雄在九十年六月五日有委託乙○○去標會？）知道，有這件事，我們還麻煩
      曾成永陪同乙○○去」、「（問：有委託乙○○向丙○○拿得標的會錢？）沒
      有」，（見九十年發查字第一二六二號偵查卷第二十頁背面及第二一頁）、「
      （問：互助會單上載明每月十日交會款，為何到九十年六月十三日才向丙○○
      要會錢？）因黃武雄是透過沈彩蕙、乙○○來跟會，乙○○一向不要我們直接
      與丙○○接觸，標會還必須透過他們，九十年六月十日我們一直找不到乙○○
      ，到晚上十一點多找到乙○○時，他說他還在處理，處理好會通知我們，因我
      們有告訴他，要去取會錢，要與我們聯繫」、「（問：打給乙○○的電話是你
      打的？）不是，是黃武雄，但我都在旁邊照料他」、「（問：你們有同意乙○
      ○去取款？）沒有，我們要乙○○取款時，須知會我們」（見九十年發查字第
      一二六二號偵查卷第二一頁及背面）等語，及於本審審理時供稱：「（問：你
      有無委託被告去領錢？）沒有，是有委託張先生和被告去標會，得標的錢，會
      頭應該依會單內所載的地址、打電話要我們去領錢」（見本院卷第九十一年十
      二月三日訊問筆錄）等語，「黃武雄是透過被告乙○○而參加本互助會，活會
      會款也是透過被告轉交丙○○，所以丙○○不認識我們。」（見本院卷九十一
      年十二月三日筆錄）等語之情節相符。可見黃武雄雖委託被告標會，但未委託
      被告領得標會款，告訴人丙○○是因信賴沈彩蕙及被告，才陷於錯誤而交付會
      款。
（二）被告雖辯稱伊與黃武雄繳至第十二期活會會款時，協議由伊將黃武雄所跟的二
      會頂下，並由伊繼續繳交活會會款云云。然被告係以黃武雄名義代黃武雄標得
      會款，會首丙○○亦係以交付黃武雄之意思而交付會款予被告，如被告已向黃
      武雄頂下該活會，黃武雄或被告應會向會首丙○○表明，被告未向丙○○為此
      表明，且自認所標係黃武雄之會，可見黃武雄未將該活會讓與被告。再查，本
      件互助會於九十年七月（即黃武雄得標後之次月）即告止會，此有證人丙○○
      於本審審理時證稱：「（問：何時止會？）九十年七月止會」（見本院九十一
      年十二月三日訊問筆錄）等語可稽，而黃武雄於該次得標後之九十年六月十八
      日亦書立委託書，委託甲○○向會首丙○○請求該次得標之會款，後於同年七
      月十一日，與會首丙○○就該次得標之會款及本件互助會止會一事，約定由會
      首丙○○自九十年八月十日起至九十二年五月十日止，共計二十二個月，每月
      給付黃武雄一萬零二百元（總計二十二萬四千四百元）等情，亦經證人丙○○
      於原審審理時證稱：「（問：為何當初與黃協議要自九十年八月十日到九十二
      年五月十日給黃每月一萬零二百元？）因黃找人來跟我要會錢，要我還他標到
      的會款，我跟黃協議，只有還他從第一期到十七期已經繳的會款」（見原審卷
      第二四頁）等語在卷，並有丙○○於偵查中提出之委託書影本二件及收據影本
      一件在卷可佐，足認丙○○係於倒會後，與黃武雄協議，黃武雄始同意得標款
      項改由丙○○以償還已繳活會方式給付，並非黃武雄承認有將活會讓與被告，
      否則如黃武雄將活會讓與被告，應由被告償還黃武雄所繳活會會款，而非丙○
      ○，可見黃武雄未將活會讓與被告，原審認丙○○與黃武雄協議返還活會會款
      ，即認黃武雄有轉讓活會之事實，尚非的論，故黃武雄既未將活會讓與被告，
      又未委託被告領得標會款，被告與黃武雄間無委任關係，被告無代領得標會款
      權限，即無易持有為所有之侵占不法意圖，本件應係被告向丙○○施詐，使丙
      ○○陷於錯誤而交付黃武雄應得之會款，致生損害於丙○○。
三、被告無代領得標會款權限，即無易持有為所有之侵占不法意圖，公訴人認被告涉
    犯侵占罪部分，犯罪尚屬不能證明，原審諭知無罪，核無不合，公訴人上訴，仍
    執陳詞，指摘原判決不當，為無理由，應予駁回。至被告另涉詐欺部分，未經起
    訴，且非起訴效力所及，宜由檢察官另行依法偵查，併此明。
據上論結，應依刑事訴訟法第三百六十八條判決如主文。
本案經檢察官許仲瑩到庭執行職務。
中    華    民    國      九十一      年      十二      月      二十五  日
                                  臺灣高等法院臺南分院刑事第四庭
                                      審判長法官  陳    義  仲
                                            法官  宋    明    蒼
                                            法官  楊    子    莊
右正本證明與原本無異。
不得上訴。
                                      法院書記官  王    全    龍
中    華    民    國      九十一      年      十二      月     二十七   日
